【裁判字號】    89,訴,423
【裁判日期】    890511
【裁判案由】    重利
【裁判全文】
臺灣高雄地方法院刑事判決                          八十九年度訴字第四二三號
    公  訴  人    臺灣高雄地方法院檢察署檢察官
    被      告    乙○○
右列被告因重利案件，經檢察官提起公訴（八十九年度偵字第二五一五號），本院判
決如左：
    主    文
乙○○乘他人急迫，貸以金錢，而取得與原本顯不相當之重利，累犯，處有期徒刑捌
月。扣案本票貳紙，均沒收。
    事    實
一、乙○○（綽號逸宗）於民國八十六年間因犯重利案，經臺灣臺南地方法院判處有
    期徒刑四月，於八十六年十二月二十二日執行完畢，猶不知悔改。因他人介紹甲
    ○○向其借貸金錢，並由甲○○以電話號碼0000000000號主動聯絡後
    ，知甲○○急需用錢，竟基於放款收息營利之犯意，與甲○○約定借款事宜及交
    款時地後，於八十八年八、九月間之不詳時間，在高雄縣茄定鄉○○路○段高雄
    縣茄萣鄉公所（以下簡稱茄萣鄉公所）前，分兩次借予甲○○新台幣（下同）三
    萬元，並約定每一萬元為一基本單位，每單位先預扣二千元，以十天為一期，每
    單位每期收取二千元，相當於二十分之重利，且甲○○須同時簽發面額為四萬元
    之本票二紙及所有之金融卡一張交付予乙○○以作為質押，利用甲○○急迫需用
    金錢之際，取得與原本顯不相當之重利。嗣於八十九年一月二十二日，甲○○因
    不堪催討，報警於上開鄉公所處查獲，當場並扣得本票二紙、金融卡一張。
二、案經高雄縣警察局湖內分局報請台灣高雄地方法院檢察署檢察官偵查起訴。
    理    由
一、訊據被告乙○○坦認借貸金錢三萬元，並預扣六千元，實拿二萬四千元予甲○○
    之事實，惟矢口否認犯有何重利犯行，辯稱：伊並未登報，且還款之方式係每十
    天返還本金六千元，至第五十天再收取二千四百元之合理利息，並無收取重利之
    行為云云。惟查：被告之犯行，業據被告於警訊及偵查中均供承：伊借給甲○○
    三萬元，扣抵利息六千元，甲○○實拿二萬四千元，並在茄萣鄉公所前交付給甲
    ○○，利息的計算方式係以十天為一期，收取一次利息，以一萬元計算，每月收
    取利息六千元等語明確，核與證人甲○○於警訊及審理中證述：伊因急需金錢週
    轉，經由他人之介紹，於八十八年八、九月間，向綽號為「逸宗」之被告借貸金
    額三萬元，利息是每十天為一期二十分，並須簽發金額各為四萬元之本票二張及
    提供伊所有在茄萣農會所開戶之提款卡為質。伊自借款後至今已返還被告五萬至
    六萬元，但被告後猶主動打電話向伊催討金錢，除三萬元外，另加利息六千元及
    超過十天一期之期限二天為三千元，總共要向伊催討三萬九千元，因伊實在已沒
    有能力再還款，所以才至警局報案等語一致。衡情甲○○僅不過係借用三萬元，
    卻需於借款之初遭預扣六千元，又需簽發面額高達八萬元與本金金額顯不相當之
    本票二紙，再交付金融卡一張為質，借貸條件顯較一般借貸為苛，證人卻猶向被
    告借貸，其係因急迫而強為接受之情至明，證詞應屬有據，堪足採信。被告所辯
    純屬臨訟卸責之詞，均不足採。此外，復有扣案之本票二紙、贓物認領保管收據
    一紙附卷可據，本件事證明確，被告犯行堪以認定。
二、按所謂取得原本顯不相當之重利，係指就原本、利率、時期核算及參酌當地之經
    濟狀況，較之一般債務，顯有特殊之超額者而言（最高法院二十七年上字第五二
    ０號判例參照）。每十天為一期收取高達二十分之利息，已顯逾社會上一般所認
    利息之合理額度，被告向急迫之甲○○收取該等額度之利息，核其所為，係犯刑
    法第三百四十四條之重利罪。公訴意旨雖以被告係基於常業重利之犯意而為上開
    犯行，而按刑法第三百四十五條之常業重利罪起訴。惟按刑法上所謂常業犯，指
    反覆以同種類行為為目的之非社會活動之職業性犯罪（最高法院八十五年度台上
    字第五一○號判例參照）。即須具有反覆性、職業性為其要件，本件被告並無登
    報招攬不特定人以為借貸營生之事實，業據被告於審理中供述綦詳，證人甲○○
    於審理中亦證稱係經由他人之介紹始向被告借貸等語無訛，並無何反覆借貸金錢
    收取重利之行為。此外復查無積極證據足資證明被告有借貸金錢予不特定人或以
    借貸金錢收取重利為生之事實，是被告之行為只能依重利罪論處，檢察官所引用
    法條容有未洽，其起訴法條應予變更。被告於八十六年間因犯重利案，經臺灣臺
    南地方法院判處有期徒刑四月，於八十六年十二月二十二日執行完畢，有臺灣高
    雄地方法院檢察署刑案資料查註紀錄表附卷可稽，被告前受有期徒刑執行完畢，
    於五年以內再犯本件最重本刑為有期徒刑以上之罪，為累犯，應依刑法第四十七
    條規定加重其刑。爰審酌被告前已犯重利罪，猶犯本件相同案由之罪，素行不佳
    ，其經營地下錢莊，收取重利，嚴重擾亂金融秩序，情節非輕，犯後矯詞以辯，
    力圖卸責，顯無悔意等一切情狀，量處如主文所示之刑。扣案之本票二紙為被告
    所有供犯罪所用之物，爰依刑法第三十八條第一項第二款之規定宣告沒收。
據上論斷，應依刑事訴訟法第二百九十九條第一項前段、第三百條，刑法第三百四十
四條、第四十七條、第三十八條第一項第二款，罰金罰鍰提高標準條例第一條前段，
判決如主文。
中      華      民      國    八十九    年      五      月     十一     日
                              臺灣高雄地方法院刑事第三庭
                                  法    官    古 振 暉
右正本證明與原本無異。
如不服本判決，應於判決送達後十日內，向本院提出上訴狀。
                                  書 記 官    吳 建 德
中    華    民    國      八十九      年      五      月      十六      日
附錄本案論罪科刑條文：
刑法第三百四十四條：乘他人急迫、輕率或無經驗貸以金錢或其他物品，而取得與原
                    本顯不相當之重利者，處一年以下有期徒刑，拘役或科或併科
                    一千元以下罰金。


司法院資訊處製作；財團法人民間司法改革基金會備份。
